【裁判字號】    96,上更(一),73
【裁判日期】    980120
【裁判案由】    損害賠償等
【裁判全文】
臺灣高等法院民事判決                96年度上更(一)字第73號
上  訴  人  丙○○○
            乙○○
共      同
訴訟代理人  劉緒倫律師
            李宗輝律師
            朱俊雄律師
            丁○○
被上訴人    甲○○
                        號4樓
訴訟代理人  張仁龍律師
複代理人    洪雅萍律師
上列當事人間損害賠償等事件，上訴人對於中華民國94年12月14
日臺灣桃園地方法院93年度訴字第551 號第一審判決提起上訴，
經最高法院第一次發回更審，被上訴人並為訴之追加，本院於98
年1月6日言詞辯論終結，判決如下：
    主  文
原判決關於命上訴人給付部分，及該部分假執行之宣告，暨除確
定部分外訴訟費用之裁判均廢棄。
上開廢棄部分，被上訴人在第一審之訴及假執行之聲請均駁回。
上訴人丙○○○應給付新台幣參拾萬元及自民國九十三年五月六
日起至清償日止，按週年利率百分之五計算之利息予被上訴人及
上訴人公同共有。
被上訴人其餘追加之訴駁回。
第一審除確定部分外、第二審及追加之訴暨發回前第三審訴訟費
用，均由上訴人丙○○○負擔百分之五，餘由被上訴人負擔。
    事實及理由
一、程序方面：按第二審訴之變更或追加，非經他造同意，不得
    為之，但請求之基礎事實同一者，不在此限，民事訴訟法第
    446條第1項、第255條第1項第2 款定有明文。本件被上訴人
    於本院審理時，追加備位聲明：上訴人應連帶給付新台幣（
    下同）7,771,600元及其中3,858,000元自原審起訴狀繕本送
    達上訴人之翌日起，其中3,858,000 元自準備書狀（七）繕
    本送達上訴人之翌日起，均至清償日止按年息百分之5 計算
    之利息予二造公同共有（ 見本院更字卷第106、107、132、
    133 、242、243頁）。本院認被上訴人均係主張基於上訴人
    侵權行為所造成之損害，其請求之基礎事實同一，揆諸前揭
    規定，毋庸上訴人同意，應予准許。
二、被上訴人主張：伊偕同配偶黎帥君於民國92年12月間，前往
    如附表所示系爭不動產現場看屋，黎帥君於93年1月1日刷卡
    給付原審共同被告龍泰興建設股份有限公司（下稱龍泰興公
    司）訂金10萬元，同年1月6 日簽約，同年1月15日委由伊交
    付20萬元代辦費用予龍泰興公司，嗣黎帥君因癌症病重住院
    ，有關履約付款手續均委由上訴人丙○○○處理，丙○○○
    於93年1月24 日提出黎帥君所簽訂之買賣契約書及其身分證
    、印章，要求龍泰興公司另行簽約，將系爭不動產之買受人
    名義改為丙○○○，黎帥君於93年2月19 日死亡，上訴人為
    黎帥君之父母，明知系爭不動產為黎帥君所購買，竟仍與龍
    泰興公司共謀以偽造文書方式，侵害黎帥君之債權，於93年
    3 月3 日擅將系爭不動產所有權移轉登記予丙○○○，上訴
    人為使丙○○○取得系爭不動產所有權，自黎帥君銀行帳戶
    提領取得款項，再由丙○○○開立個人支票繳納各期價款，
    並辦竣移轉登記，顯然侵害黎帥君對龍泰興公司依買賣契約
    關係之債權，致黎帥君權利受有損害，實係故意以背於善良
    風俗之方法加損害於他人。上訴人不但侵害黎帥君存款所有
    權，亦同時侵害黎帥君對龍泰興公司依買賣契約關係請求交
    付系爭不動產及移轉系爭不動產所有權之債權。又黎帥君之
    遺產固尚未分割而屬繼承人所公同共有，然上訴人二人兼為
    侵權行為損害賠償請求之債權人及債務人，渠等之權利自應
    因權利義務之混同而消滅，伊應得基於侵權行為之法律關係
    ，請求上訴人給付伊3,858,000 元。如認不生混同，因黎帥
    君之遺產尚未分割，不得請求上訴人對伊為給付，然伊仍非
    不得請求侵權行為對全體繼承人為給付，則上訴人亦應連帶
    給付7,771,600 元予二造公同共有。（上訴人於原審先位聲
    明：丙○○○應塗銷如附表所示系爭不動產所有權之移轉登
    記後，龍泰興公司應將之移轉登記予兩造公同共有，備位聲
    明：上訴人與龍泰興公司應連帶給付被上訴人400 萬元及加
    計自準備書狀(一)繕本送達翌日起算法定遲延利息；原審判命
    上訴人連帶給付被上訴人3,858,000 元，而駁回被上訴人其
    餘之訴，被上訴人就其敗訴部分未據聲明不服，此部分已確
    定。上訴人則就其不利部分提起上訴，更審前本院判決廢棄
    原判決關於命上訴人連帶給付被上訴人3,858,000 元部分，
    改判駁回被上訴人在第一審之訴。被上訴人對之提起上訴，
    經最高法院廢棄發回。是本件審理範圍為被上訴人本於侵權
    行為，先位請求上訴人連帶給付被上訴人3,858,000 元，及
    追加備位請求上訴人連帶給付7,771,600 元本息予二造公同
    共有）於本院為(一)先位聲明：上訴駁回。(二)備位聲明：上訴
    人應連帶給付7,771,600元及其中3,858,000元自原審起訴狀
    繕本送達上訴人之翌日起，其中3,858,000 元自準備書狀（
    七）繕本送達上訴人之翌日起，均至清償日止按年息百分之
    5計算之利息予二造公同共有。
三、上訴人則以：黎帥君為伊之子，於90年間發現罹患癌症，93
    年1 月間，黎帥君表示想在桃園落腳，希望伊能在桃園購屋
    供其養病，丙○○○遂於93年1 月初向龍泰興公司購買系爭
    不動產，簽約之初，因習俗上購屋係屬喜事，為圖沖喜，丙
    ○○○即以黎帥君之名義簽約購買，詎簽約未久，黎帥君即
    因重病住院，因黎帥君無法親自辦理各項手續，丙○○○乃
    終止與黎帥君間之信託關係，而於93年1月24 日與龍泰興公
    司就系爭不動產重新簽約，並付清全部價款880 萬元，是丙
    ○○○取得系爭不動產所有權，係依其與龍泰興公司所簽訂
    之買賣契約而來。再就被上訴人所舉系爭12筆款項，除93年
    2 月16日、同月18 日二筆由國泰世華銀行領出，合計500萬
    元，確為丙○○○受黎帥君所託代領外，其餘則非伊代黎帥
    君所為。又金錢之交付，其法律關係不一而足，伊否認收受
    系爭12筆款項，且縱系爭12筆款項中有92年12月底前提領，
    亦在本件購屋之前，黎帥君真有交款項予伊，亦與日後購屋
    無涉，被上訴人應就所舉資金狀況與系爭不動產買賣之關係
    ，負舉證責任。另債權不得為侵權行為之客體，丙○○○既
    係以自己名義向龍泰興公司購買系爭不動產，復按期給付買
    賣價金，對黎帥君或被上訴人均不構成侵權行為。縱認上訴
    人自黎帥君之帳戶所提領之款項係遺產，依民法第1151條及
    第828條第2項之規定，被上訴人必須在分割後始得主張此部
    分之權益，況在黎帥君之遺產抵付債務而結算分割後，被上
    訴人是否尚有可主張之權利，仍屬未定，則被上訴人在遺產
    結算分割前即主張應繼分之分配權利，並非適法等語置辯。
    並聲明：(一)原判決不利於上訴人部分廢棄。上開廢棄部分，
    被上訴人在第一審之訴及假執行之聲請駁回。
    (二)被上訴人追加備位之聲明駁回。
四、兩造不爭執之事實：
  (一)被上訴人與其配偶黎帥君於93年1月1日偕同黎帥君之母丙○
    ○○赴龍泰興公司，由黎帥君與龍泰興公司簽訂系爭不動產
    之買賣契約，黎帥君當場刷卡支付訂金10萬元，同年1月6日
    簽約，同年1月15 日由黎帥君委由被上訴人交付20萬元代辦
    費用予龍泰興公司。
  (二)丙○○○於93年1月24 日提出黎帥君所簽訂之買賣契約書及
    其身分證、印章，要求龍泰興公司另行簽約，將系爭不動產
    之買受人名義改為丙○○○。並沿用原黎帥君所付訂金款10
    萬元及93年1月15 日給付之代辦費20萬元，餘款均由丙○○
    ○簽發個人名義支票，交付龍泰興公司兌現。
  (三)黎帥君於93年2月19 日死亡，兩造為黎帥君之繼承人，黎帥
    君之遺產尚未分割。
  (四)系爭不動產所有權於93年3月3日移轉登記予丙○○○。
    上開事實，有除戶戶籍謄本、土地及建物登記謄本、93 年1
    月24日丙○○○及龍泰興公司之房屋土地買賣契約書、龍泰
    興公司客戶收款明細表等影本在卷可稽（見原審卷第一宗第
    14頁、第20至23頁、第70至90頁、第99頁），原審依職權調
    閱系爭不動產所有權移轉登記案卷，經桃園縣桃園地政事務
    所93年5月6日桃地登字第0930003777號函檢送全案影本乙份
    在案（見同上卷第35至56頁），復為兩造所不爭執，堪信為
    真實。
五、被上訴人主張上訴人為使丙○○○取得系爭不動產所有權，
    自黎帥君銀行帳戶提領取得款項，再由丙○○○開立個人支
    票繳納各期價款並辦竣所有權移轉登記，顯然侵害黎帥君對
    龍泰興公司依買賣契約關係之債權，致黎帥君受有損害，實
    係故意以背於善良風俗之方法加損害於他人，或侵害黎帥君
    銀行帳戶內之財產權等語，惟為上訴人所否認，並以前詞置
    辯。是本件兩造之爭執點厥為：(一)黎帥君與上訴人丙○○○
    間是否存在有信託關係？(二)系爭不動產之買賣價金是否係由
    黎帥君之帳戶存款支付？黎帥君帳戶存款經提款，是否係上
    訴人所為之侵權行為？(三)丙○○○與龍泰興公司另行簽約（
    換約）並為所有權移轉登記，有無侵害黎帥君原訂買賣契約
    之債權、上訴人有無以背於善良風俗之方法加損害於黎帥君
    ？如有，所受損害為何？(四)被上訴人得否按其應繼分比例依
    侵權行為之法律關係請求上訴人連帶負損害賠償責任？(五)被
    上訴人得否依侵權行為之法律關係請求上訴人連帶賠償損害
    予被上訴人及上訴人公同共有？茲審究如下。
六、黎帥君與上訴人丙○○○間是否存在有信託關係？
  (一)據被上訴人於原審具結證稱：「92年12月中，我與黎帥君在
    台北看到廣告，君就打電話問龍泰興房屋的情況，那個星期
    我們有先去現場看成屋，當時接洽的是張櫻，當時在現場接
    洽時沒有碰到許添琿經理，在12月底前我們看了3 次，我們
    跟張小姐議價，她說沒有減價的權限，君有要求張安排見他
    們負責人議價，93年1月1日我與原告與被告丙○○○、乙○
    ○與其負責人議價，最後土地、房屋、車位、裝潢總價用88
    0萬成交。93年1月6 日通知我們簽約，簽約是龍泰興的財務
    主管林瓊芳跟我們簽約，君要貸款300萬元，93年1月15日龍
    泰興安排合庫五股分行在系爭買賣房屋大業路一段10號3 樓
    裡對保，我們有帶20萬元現款去，由我親自交給林瓊芳小姐
    ，20萬元是代書代辦費」、「（原告訴訟代理人問：當時何
    人要貸款？）黎帥君。我擔任連帶保證人」、「（問：君是
    否參與議價？）有。君期望減價每坪10萬元，最後是以每坪
    11萬多元成交」、「93年1月6日簽約時，龍泰興已經告訴我
    們各次的應繳款項，契約書後有分期表」等語（原審卷第二
    宗第70、72頁），核與原審被告龍泰興公司之訴訟代理人許
    添琿陳稱：「（法官問：黎帥君本人有無去看房屋？）印象
    中有2到3次，他的爸爸、媽媽、姐姐及原告（即被上訴人）
    本人都有去，後來在我們的電話中，他有說到原告本人是他
    太太」、「（問：黎帥君是否有簽屬其他文件？）除了小訂
    單以外，沒有其他資料，原來的房屋土地買賣契約書，產品
    名稱是龍王大邸，戶別編號一樣是 A0603，原始契約因為換
    成丙○○○以後就銷燬沒有保留」、「（問：黎帥君最後一
    次到賣場是作何事？）帶他的父母即被告丙○○○、乙○○
    及原告和公司負責人洽商價格。後來雙方簽約的時候，黎帥
    君和他的父母有來」、「我本人是代銷公司巨業廣告有限公
    司的人，我們幫龍泰興公司代銷，（黎帥君）刷卡付小定時
    ，龍泰興的負責人有在場，正式簽約時，龍泰興的會計在場
    」等語相符（見同上卷第68、69頁），並有龍泰興公司客戶
    收款明細表影本足憑，足徵被上訴人之配偶黎帥君生前確以
    自己之名義與龍泰興公司就系爭不動產簽訂有買賣契約書且
    刷卡給付訂金10萬元，是黎帥君及龍泰興公司就系爭不動產
    成立買賣關係，堪以認定。
  (二)上訴人辯稱黎帥君於90年間發現罹患癌症，於93年1 月間向
    上訴人表示希望能在桃園購屋供其養病，上訴人丙○○○遂
    於93年1 月初向龍泰興公司購買系爭不動產，簽約之初，因
    習俗上購屋係屬喜事，為圖沖喜，即由丙○○○以黎帥君之
    名義簽約購買，上訴人與黎帥君間就系爭不動產係屬信託關
    係云云，惟為被上訴人所否認。按稱信託者，謂委託人將財
    產權移轉或為其他處分，使受託人依信託本旨，為受益人之
    利益或為特定之目的，管理或處分信託財產之關係；信託，
    除法律另有規定外，應以契約或遺囑為之，信託法第1 條及
    第2 條定有明文。則信託行為雖非法定要式行為，無以訂立
    書面契約為必要，然仍須基於委託人與受託人之合意，方能
    成立，亦即須雙方當事人就委託人授與受託人超過經濟目的
    之權利，而受託人僅於所許可之經濟目的範圍內行使權利，
    相互意思表示一致，其契約始為成立，準此，上訴人既主張
    丙○○○與黎帥君有信託關係存在，自應就信託契約確已成
    立之事實，負舉證責任，惟上訴人迄未能舉證以實其說，是
    其此部分所辯，即無足採。
七、系爭不動產之買賣價金是否係由黎帥君之帳戶存款支付？黎
    帥君帳戶存款經提款，是否係上訴人所為之侵權行為？
  (一)被上訴人主張除黎帥君於93年1月1日刷卡10萬元支付訂金及
    於同年1月15 日提領20萬元由被上訴人交付龍泰興公司以預
    繳代書代辦費外，均係上訴人自黎帥君銀行帳戶提領取得款
    項，再由丙○○○開立個人支票繳納系爭不動產之各期價款
    ，於92年11月27日提領60萬元、92年12月3日提領48萬元、9
    2年12月12日提領200萬元、93年1月2日提領305,000 元、93
    年1月27日提領200萬元、93年1月29日提領80萬元、93年2月
    16日提領100萬元、93年2月18日提領400萬元、93年2月19日
    提領25萬元、93年2月20日提領16 萬元等語。上訴人雖自承
    丙○○○於93年2月16日及同月18 日曾受黎帥君所託分別提
    領100萬元及400萬元，惟辯稱該二筆款項已交付予黎帥君，
    丙○○○於93年1月24 日與龍泰興公司就系爭不動產重新簽
    約後，即由其陸續付清全部價款等語。
  (二)被上訴人雖於原審具結證稱：「（原告訴訟代理人問：有無
    委託被告丙○○○處理付款之事？）有，因為我們原來住臺
    北，離桃園有距離，我必須在君身邊照顧他，我們先把取款
    條寫好，有些是君寫，有些是我寫的」、「（問：當時資金
    來源？）92年我先生賣掉台北市○○區○○路的房子，賣得
    的實收660 萬元。其餘國泰世華股票收入」、「我們賣莊敬
    路457號2樓的房屋的錢被乙○○父女調走作贈與的資金，所
    以君股票帳戶錢不夠，所以必須將前面的資金要回來，資金
    有一部分在台北富邦、國泰世華，但台北富邦的款項有一部
    份被乙○○調度，由黎范提領」、「因我們先準備提款條給
    黎范去提領，後來我們有跟他催，可是錢都在他手上，君93
    年2月19日8點5 分往生，結果當天早上10點多國泰世華世貿
    分行還被提領25萬，只剩800 多元，93年2月20 日又被提領
    166,000，只剩500多元。國泰世華93年1月1日至2月18 日這
    期間的提領款都是要支付系爭房價，乙○○從台北富邦的借
    調的款項，希望可以匯回君台北富邦的帳戶，這中間都是黎
    范操作」等語（見同上卷第71至73頁），惟其既係本件之當
    事人，所述自不得逕信，而仍需提出相當之事證以實其說。
  (三)查黎帥君係於93年1月1日刷卡給付系爭不動產訂金10萬元予
    原審被告龍泰興公司，於同年1月6日簽約，則被上訴人主張
    黎帥君帳戶經於92年11月27日提領60萬元、同年12月3 日提
    領48萬元、同年12月12 日提領200萬元之部分，均在系爭不
    動產買賣關係成立前即提領，尚難逕認係為買受系爭不動產
    所支出。被上訴人復主張上訴人黎帥君帳戶經提領之款項另
    有：93年1月2日305,000 元、93年1月15日20萬元、93年1月
    27日200萬元、93年1月29日80萬元、93年2月16日100萬元、
    93年2月18日400萬元、93年2月19日25萬元、93年2月20日16
    萬元，其中93年1月15 日所提領之20萬元係用以預繳代書代
    辦費，其餘均係上訴人所提領用以支付房屋價款等語，而上
    訴人僅承認丙○○○曾受黎帥君所託分別於93年1月29 日提
    款80萬元（見本院更字卷89頁）、93年2月16日提領100萬元
    及93年2月18日提領400萬元。然查：其餘之款項，被上訴人
    主張係上訴人所領取，惟為上訴人所否認，被上訴人就此部
    分之事實自應負舉證之責任。而經本院前審向台北富邦商業
    銀行函調93年1月27 日之取款條，兩造就該取款條之存戶簽
    章欄係由黎帥君所親簽並不爭執，有台北富邦商業銀行股份
    有限公司城中分行95年3月31日北富銀城中字第035號函所檢
    附之存摺類存款取款憑條影本乙紙在卷可稽（見本院卷第47
    、48 頁），被上訴人另稱93年1月27日之銀行傳票上提領紀
    錄顯示為丁○○所領（見前審卷第74 頁書狀），93年2月19
    日25萬元、93年2月20 日16萬元二筆係丁○○提領（見本院
    卷第268 頁言詞辯論筆錄），已可知該三筆提款與上訴人無
    涉。
  (四)且縱被上訴人主張系爭存款均係上訴人領取屬實，惟其既自
    認丙○○○提領黎帥君存款是基於委任關係，丙○○○拿空
    白的取款單給黎帥君簽名等語（見本院更字卷第268 頁正、
    背面言詞辯論筆錄），則顯然黎帥君已授權由上訴人丙○○
    ○取款，即非無法律上之原因而為，自不對黎帥君之存款所
    有權有何侵權行為可言。至黎帥君授權丙○○○取款之用途
    可能原因眾多，尚難認即係指定用於支付系爭不動產之價金
    。且依被上訴人所稱，92年11月27日提領之60萬元、92年12
    月3日提領之48萬元是被借調，92年12月12日提領之200萬元
    ，係作為丙○○○或乙○○名義假捐贈給女兒各100 萬元，
    93年2月19日25萬元及93年2月20日16萬元不是用以支付價款
    （見原審卷第一宗第136頁書狀、第二宗第73 頁言詞辯論筆
    錄），及被上訴人於原審證稱：黎帥君買中坡南路房屋一部
    分的錢是乙○○用黎靜宜（即上訴人之女）現住的房屋去貸
    款（見原審卷第二宗第72頁言詞辯論筆錄）等情，及上訴人
    所提出之匯款單可知，丙○○○於88年7月21 日匯款50萬元
    、90年9月25日匯款100萬元、92年12月19日匯款50萬元、乙
    ○○於88年12月13日匯款30萬元，均至黎帥君帳戶（見原審
    卷第一宗第164、165頁），顯見黎帥君與其父母即上訴人間
    有多筆資金往來，亦難認黎帥君授權上訴人丙○○○提款係
    用以支付系爭買賣價金。
  (五)又上訴人辯稱丙○○○於93年1月24 日與龍泰興公司就系爭
    不動產重新簽約後，即由其陸續付清全部價款，業據其提出
    新竹國際商業銀行存摺支存對帳單乙紙為證（見原審卷第一
    宗第162 頁），依該對帳單列載丙○○○所簽發，用以支付
    買賣價金之票號AA0000000、AA0000000、AA0000000、AA000
    0000 支票兌付情形，為93年1月8日160萬元、93年2月10 日
    200萬元、93年3月1 日200萬元、93年3月8日300萬元，而該
    帳戶之資金存入情形則為：93年1月8日轉帳160萬元、93年1
    月27日現金80萬元、93年2月2日現金80萬元、93年2月9日現
    金60萬元、93年2月23日現金80萬元、93年2月27日現金80萬
    元、93年3月1日現金120萬元、93年3月5 日現金99萬元、93
    年3月8日現金96萬元、93年3月8 日現金5萬元。其資金之存
    入日期與金額亦與被上訴人所主張黎帥君存款經提領之日期
    、金額不符，益難認丙○○○上開帳戶之資金來源係黎帥君
    存款。此外被上訴人既未能舉證證明黎帥君帳戶內經提領之
    存款係丙○○○用以支付買賣價金，其此部分主張自不足採
    。
  (六)又黎帥君之帳戶於93年1月1日刷卡10萬元、同年1月2日提領
    305,000元、同年1月15日提領20萬元、同年1月27日提領200
    萬元、同年1月29日提領80 萬元、同年2月16日提領100萬元
    、同年2月18日提領400萬元、同年2 月19日提領25萬元、同
    年2月20日提領16萬元，共計8,815,000元，亦與系爭不動產
    價款880萬元及代辦費用144,071 元，合計8,944,071元不符
    ，亦不能以此採信被上訴人之主張。
  (七)按「民事訴訟如係由原告主張權利者，應先由原告負舉證之
    責，若原告先不能舉證，以證實自己主張之事實為真實，則
    被告就其抗辯事實即令不能舉證，或其所舉證據尚有疵累，
    亦應駁回原告之請求。」有最高法院17 年上字第917號判例
    可稽。雖丙○○○於原審到庭具結證稱：「（原告訴訟代理
    人問：購屋款從何來？）是我的事情，你不用問，我先生當
    醫生」、「（問：乙○○收入多少？）我沒有統計。我們都
    有報所得稅」、「（問：支付屋款有無在何行庫提領現金繳
    系爭房款？）我都有現金，有的有提領，時間久了不記得。
    提領現金多少不記得。提領行庫不記得」、「我有現金，沒
    有出售不動產」等語（見原審卷第二宗第77頁），並未能就
    其購買系爭不動產之資金來源乙節舉證以實其說，然被上訴
    人既不能舉證證明自己主張之事實為真實，則上訴人就其抗
    辯事實即令不能舉證或其證據尚有疵累，依上開最高法院判
    例，仍不能認黎帥君帳戶存款經提款，確係上訴人所為之侵
    權行為。
八、上訴人丙○○○與龍泰興公司另行簽約（換約）並為所有權
    移轉登記，有無侵害黎帥君原訂買賣契約之債權、上訴人有
    無以背於善良風俗之方法加損害於黎帥君？如有，所受損害
    為何？
  (一)按因故意或過失不法侵害他人之權利者，負擔損害賠償責任
    ，民法第184條第1項前段定有明文，惟債權係屬相對權，僅
    存於當事人間，故此項之權利，應認不包債權在內，惟第三
    人苟係故意以背於善良風俗之方法侵害他人之債權，即不能
    解免上開條項後段所定之侵權行為責任。
  (二)黎帥君原與龍泰興公司簽訂買賣契約，有依約給付價款義務
    ，及（於付清期款或辦理貸款完成後）請求交付系爭房地並
    移轉所有權之權利。上訴人丙○○○未能證明其經黎帥君同
    意，則其於黎帥君癌末住院之際，逕以黎帥君代理人之名與
    龍泰興公司換約，變更自己為買受人名義，所為應屬無權代
    理，並沿用黎帥君原刷卡支付之訂金10萬元及代辦費用20萬
    元，其所為難謂並非「故意以背於善良風俗之方法」，因此
    侵害黎帥君已繳上開訂金、代辦費之利益，依民法第184 條
    第1 項後段規定，對黎帥君應已構成侵權行為。惟黎帥君原
    繳款項僅及於刷卡付訂金10萬元及代辦費用20萬元，除此之
    外，其餘價款為上訴人丙○○○所繳，黎帥君所繳尚未達得
    請求移轉所有權登記之程度，是其移轉所有權並交付其物請
    求權尚未發生，無被侵害可言，自難以系爭不動產之買賣價
    金總額880 萬元為黎帥君所受損害。所侵害者應僅為已付訂
    金10萬元及代辦費用20萬元利益，上訴人丙○○○所應負賠
    償責任為30萬元。
  (三)至上訴人乙○○亦否認有何侵權行為，查依原審共同被告龍
    泰興公司所述，持契約書、證印，要求龍泰興公司換約係丙
    ○○○，則已難認乙○○有何侵權行為，至被上訴人主張乙
    ○○有參與共同侵權之意思，並以乙○○之信函（原證十）
    為證，惟查該信函依其文義，顯係乙○○在黎帥君去世之後
    所作，指責被上訴人行為之言，雖函中有「我家資產財務屬
    我們家內人自己的事，互通來往，容不得外人干涉」等語，
    然黎帥君名下尚有其他資產，僅以上開文字，尚難認定乙○
    ○有參與系爭不動產之換約。另被上訴人提出另案之法務部
    調查局所為鑑定報告，係針對兩造間另案訴訟中上訴人所提
    出之授權書所為，且該鑑定報告雖認定授權書與黎帥君平日
    字跡不符，惟亦無法與乙○○之字跡比對鑑定異同（見本院
    更字卷258 頁），故難以之逕認乙○○有參與共謀或幫助丙
    ○○○為換約之共同侵權行為。此外，被上訴人亦自陳無法
    再舉證證明乙○○之侵權行為（見本院更字卷267 頁背面）
    ，其所稱乙○○為共同侵權人云云，要無可採。
九、被上訴人得否按其應繼分比例依侵權行為之法律關係請求上
    訴人連帶負損害賠償責任？
  (一)按繼承人有數人時，在分割遺產前，各繼承人對於遺產全部
    為公同共有，而各公同共有人之權利，及於公同共有物之全
    部，故各公同共有人對於公同共有物無應有部分可言，此觀
    民法第1151條及第827條第2項之規定即明。又應繼分係各繼
    承人對於遺產之一切權利義務，所得繼承之比例，並非對於
    個別遺產之權利比例，在遺產分割前，係屬全體繼承人公同
    共有，並無應有部分可言，各繼承人尚不得按其應繼分之比
    例行使權利（最高法院84年度台上字第1922號判決意旨參照
    ）。
  (二)上訴人丙○○○不法侵害黎帥君已付訂金10萬元及代辦費用
    20萬元利益，已如上述，惟黎帥君於93年2月19 日死亡，兩
    造為黎帥君之繼承人，固得承受黎帥君財產上之一切權利義
    務，然黎帥君之遺產尚未經分割，為兩造所不爭執，揆諸前
    揭說明，各繼承人即不得按其應繼分之比例行使權利，此項
    侵權行為損害賠償請求權之繼承人即權利人既有3 人，而義
    務人僅有上訴人丙○○○1 人，即無從因權利義務之混同而
    消滅，是被上訴人基於侵權行為、繼承之法律關係，先位主
    張其應繼分2分之1，請求上訴人連帶給付被上訴人3,855,00
    0元為無理由，不應准許。
十、被上訴人得否依侵權行為之法律關係請求上訴人連帶賠償損
    害予被上訴人及上訴人公同共有？
    上訴人丙○○○對黎帥君所負侵權行為損害賠償責任30萬元
    ，已由兩造繼承而公同共有，已如上述，則被上訴人依繼承
    及侵權行為之法律關係請求上訴人丙○○○賠償損害30萬元
    予二造公同共有為有理由，逾此部分之金額，及請求上訴人
    乙○○連帶給付，則屬無據，不應准許。
十一、綜上所述，被上訴人基於侵權行為及繼承之法律關係，先
      位請求上訴人連帶給付被上訴人3,855,000 元為無理由，
      不應准許。其就該部分所為假執行之聲請亦失所附麗，應
      併予駁回。原審就此部分判命上訴人給付，並為假執行之
      宣告，尚有未洽。上訴意旨指摘原判決此部分不當，求予
      廢棄改判，為有理由，爰由本院予以廢棄改判如主文第二
      項所示。至被上訴人追加備位請求上訴人丙○○○賠償損
      害30萬元及自起訴狀繕本送達翌日即93年5月6日起至清償
      日止，按週年利率百分之5 計算之法定遲延利息予二造公
      同共有，為有理由，應予准許，逾此範圍之請求，為無理
      由，應予駁回。
十二、本案事證已臻明確，兩造其餘主張、陳述及所提之證據，
      經審酌後認與判決結果不生影響，爰不一一論述，附此敘
      明。
十三、據上論結，本件上訴為有理由，被上訴人追加之訴則為一
      部有理由，一部無理由，依民事訴訟法第450條、第78條
      、第79條，判決如主文。
中    華    民    國    98    年     1    月    20    日
                    民事第十七庭
                          審判長法  官  張競文
                                法  官  吳燁山
                                法  官  陳麗芬
正本係照原本作成。
如不服本判決，應於收受送達後20日內向本院提出上訴書狀，其
未表明上訴理由者，應於提出上訴後20日內向本院補提理由書狀
（均須按他造當事人之人數附繕本）上訴時應提出委任律師或具
有律師資格之人之委任狀；委任有律師資格者，另應附具律師資
格證書及釋明委任人與受任人有民事訴訟法第466條之1第1 項但
書或第2項（詳附註）所定關係之釋明文書影本。
中    華    民    國    98    年    1     月    21    日
                                書記官  張永中
附註：
民事訴訟法第466條之1（第1項、第2項）：
對於第二審判決上訴，上訴人應委任律師為訴訟代理人。但上訴
人或其他法定代理人具有律師資格者，不在此限。
上訴人之配偶、三親等內之血親、二親等內之姻親，或上訴人為
法人、中央或地方機關時，其所屬專任人員具有律師資格並經法
院認為適當者，亦得為第三審訴訟代理人。
┌───────────────────────────────────┐
│附表：系爭不動產                                                      │
├───────────────────────────────────┤
│（一）土地標示                                                        │
├────────────────┬─┬──────┬─────────┤
│      土      地      坐      落│地│面       積 │應            有  │
├───┬────┬───┬───┤  │            │                  │
│縣  市│鄉鎮市區○  段  │地  號│目│（平方公尺）│部            分  │
├───┼────┼───┼───┼─┼──────┼─────────┤
│桃園縣│ 桃園市 │ 三元 │656   │建│3828.49     │100000分之1097    │
├───┼────┼───┼───┼─┼──────┼─────────┤
│桃園縣│ 桃園市 │ 三元 │656   │建│3828.49     │100000分之37      │
├───┴────┴───┴───┴─┴──────┴─────────┤
│（二）建物標示                                                        │
├──┬─────┬─┬─┬─┬───────────┬────────┤
│    │ 基地坐落 │建│層│層│建物面積（平方公尺）  │權            利│
│建號│----------│  │  │  ├────┬──────┤                │
│    │ 建物門牌 │材│數│次│樓層面積│附屬建物面積│範            圍│
├──┼─────┼─┼─┼─┼────┼──────┼────────┤
│458 │桃園縣桃園│鋼│九│三│154.77  │陽台16.68   │全部，含共同使用│
│    │市○○段65│筋│  │  │        │            │部分：          │
│    │6地號     │混│  │  │        │            │1.三元段1533建號│
│    │----------│凝│  │  │        │            │  ，面積242.57平│
│    │桃園市大業│土│  │  │        │            │  方公尺，權利範│
│    │路1段10號3│  │  │  │        │            │  圍10000分之   │
│    │樓        │  │  │  │        │            │  6994          │
│    │          │  │  │  │        │            │2.三元段1537建號│
│    │          │  │  │  │        │            │  ，面積6242.48 │
│    │          │  │  │  │        │            │  平方公尺，權利│
│    │          │  │  │  │        │            │  範圍100000分之│
│    │          │  │  │  │        │            │  895；         │
│    │          │  │  │  │        │            │3.停車位編號118 │
│    │          │  │  │  │        │            │  號，權利範圍  │
│    │          │  │  │  │        │            │  100000分之486 │
│    │          │  │層│層│        │            │  。            │
├──┼─────┼─┼─┼─┼────┼──────┼────────┤
│1503│桃園市大業│同│同│一│486.42  │無          │100000分之1158，│
│    │路1段14號 │  │  │  │        │            │含共同使用部分：│
│    │----------│  │  │  │        │            │1.三元段1536建號│
│    │桃園市三元│  │  │  │        │            │  ，面積598.25平│
│    │段656地號 │  │  │  │        │            │  方公尺，權利範│
│    │          │  │  │  │        │            │  圍100000分之  │
│    │          │  │  │  │        │            │  3300；        │
│    │          │  │  │  │        │            │2.三元段1537建號│
│    │          │  │  │  │        │            │  ，面積6242.48 │
│    │          │  │  │  │        │            │  平方公尺，權利│
│    │          │  │  │  │        │            │  範圍100000分之│
│    │          │上│上│層│        │            │  1285。        │
└──┴─────┴─┴─┴─┴────┴──────┴────────┘


司法院資訊處製作；財團法人民間司法改革基金會備份。
